<!--
---
title: "Dia 4"
subtitle: "Integração do ChatGPT e Claude no RStudio"
author: "Vinícius Silva Junqueira"
date: "`r Sys.Date()`"
output:
  pdf_document:
    latex_engine: xelatex
    toc: true
    toc_depth: 2
    number_sections: true
  html_document:
    toc: true
    toc_depth: '2'
    df_print: paged
lang: "pt-BR"
fontsize: 11pt
geometry: margin=2.5cm
header-includes:
- \usepackage{fancyhdr}
- \pagestyle{fancy}
- \fancyhead[L]{\small Vinícius Silva Junqueira}
- \fancyhead[R]{\small \thepage}
- \fancyfoot[L]{\small Curso R + GitHub + IA}
- \fancyfoot[R]{\small junqueiravinicius@hotmail.com}
- \renewcommand{\headrulewidth}{0.4pt}
- \renewcommand{\footrulewidth}{0.4pt}
---
-->

```{r setup-dia-4, include=FALSE}
knitr::opts_chunk$set(
  echo = TRUE,
  eval = F,
  warning = FALSE,
  message = FALSE,
  error = FALSE,
  comment = "#>"
)
```

\newpage

# Dia 4: Integração do ChatGPT e Claude no RStudio

> **Objetivo do dia**

> Capacitar você a usar ChatGPT (OpenAI) e Claude (Anthropic) diretamente no RStudio para:

> - Explicar erros e fazer debug do código
> - Revisar e refatorar código
> - Gerar código e funções
> - Criar rascunhos de relatórios e documentação
> - Automatizar tarefas via API

**Tempo previsto:** 19h00–22h00 (intervalo 20h15–20h30)

---

### Revisão Rápida dos Dias Anteriores (≈ 10 min)

```{r revisao}
library(tidyverse)
```

---

## Conceitos e Modelos (19h00 - 19h30)

### O que são LLMs (Large Language Models)?

**LLM = Large Language Model** (Modelo de Linguagem Grande)

**O que são:**

- Modelos de inteligência artificial treinados em volumes massivos de texto
- Aprendem padrões da linguagem, conceitos e relações
- Capazes de gerar texto, código, explicações e muito mais

**Como funcionam (simplificado):**

1. **Treinamento**: Leem bilhões de páginas de texto da internet, livros, código
2. **Aprendizado**: Identificam padrões - como palavras se relacionam, estruturas de código
3. **Geração**: Preveem a próxima palavra/token mais provável dada uma entrada

**Não são:**

- ❌ Bancos de dados que "buscam" respostas
- ❌ Sistemas de busca como Google
- ❌ Calculadoras ou compiladores

**São:**

- ✅ Sistemas de reconhecimento de padrões estatísticos
- ✅ Geradores de texto coerente baseados em probabilidades
- ✅ Assistentes que "entendem" contexto

### Modelos principais que usaremos

**1. ChatGPT (OpenAI)**

**Família GPT-4:**

- `gpt-4o`: Mais rápido e barato, multimodal (texto + imagem)
- `gpt-4o-mini`: Ainda mais rápido e barato, excelente custo-benefício
- `gpt-4-turbo`: Balanceado entre velocidade e qualidade

**Pontos fortes:**

- ✅ Explicações didáticas e passo a passo
- ✅ Geração rápida de código
- ✅ Bom em tarefas criativas
- ✅ Interface conversacional natural
- ✅ Mais barato que Claude

**Quando usar:**

- Explicar conceitos de forma simples
- Gerar código rapidamente (protótipos)
- Criar documentação básica
- Responder dúvidas gerais

**2. Claude (Anthropic)**

**Família Claude 3:**

- `claude-3-5-sonnet-latest`: Melhor modelo, mais inteligente
- `claude-3-opus`: Mais preciso, melhor para análises complexas
- `claude-3-sonnet`: Balanceado
- `claude-3-haiku`: Mais rápido e barato

**Pontos fortes:**

- ✅ Análise profunda de código
- ✅ Respostas mais longas e detalhadas
- ✅ Melhor em raciocínio complexo
- ✅ Mais cuidadoso e preciso
- ✅ Melhor contexto (200k tokens vs 128k do GPT)

**Quando usar:**

- Revisar código complexo
- Análise e refatoração profunda
- Explicações técnicas detalhadas
- Debugging de problemas difíceis

### Comparação prática

| Critério | ChatGPT | Claude |
|----------|---------|--------|
| **Velocidade** | Muito rápido ⚡⚡⚡ | Rápido ⚡⚡ |
| **Custo** | Mais barato 💰 | Mais caro 💰💰 |
| **Explicações simples** | Excelente ⭐⭐⭐ | Muito bom ⭐⭐ |
| **Análise profunda** | Bom ⭐⭐ | Excelente ⭐⭐⭐ |
| **Código complexo** | Bom ⭐⭐ | Excelente ⭐⭐⭐ |
| **Contexto (tokens)** | 128k | 200k |
| **Criatividade** | Alta ⭐⭐⭐ | Moderada ⭐⭐ |
| **Precisão técnica** | Boa ⭐⭐ | Excelente ⭐⭐⭐ |

---

## O que são APIs?

**API = Application Programming Interface** (Interface de Programação de Aplicações)

**Analogia do restaurante:**

- **Você** = seu código R
- **Cozinha** = servidor da OpenAI/Anthropic com o modelo de IA
- **Garçom** = API que leva seu pedido e traz a resposta
- **Cardápio** = documentação da API (o que você pode pedir)

**Como funciona:**

1. **Você faz uma requisição** (pergunta)
   ```
   "Explique o que este código faz: x <- mean(1:10)"
   ```

2. **API envia para o modelo de IA**

   - Viaja pela internet até os servidores
   - Processa sua pergunta

3. **Modelo gera resposta**

   - Analisa contexto
   - Gera texto/código

4. **API retorna resposta**
   ```
   "Este código calcula a média dos números de 1 a 10..."
   ```

**Componentes de uma API:**

- **Endpoint**: URL para onde enviar requisições
  - OpenAI: `https://api.openai.com/v1/chat/completions`
  - Anthropic: `https://api.anthropic.com/v1/messages`

- **Método HTTP**: Como enviar (GET, POST, etc.)
  - Usaremos POST (enviar dados)

- **Headers**: Informações sobre a requisição
  - Authorization: sua chave API
  - Content-Type: formato dos dados (JSON)

- **Body**: Os dados da requisição
  - Modelo a usar
  - Sua pergunta/prompt
  - Parâmetros (temperatura, max_tokens, etc.)

- **Response**: A resposta do servidor
  - Conteúdo gerado
  - Metadados (tokens usados, etc.)

---

## Limites e Custos

### Custos por modelo

**OpenAI (GPT-4o-mini) - mais barato:**
- Input: $0.150 / 1M tokens (~750k palavras)
- Output: $0.600 / 1M tokens

**Exemplo prático:**
- 1 conversa típica = ~1000 tokens = $0.0015 (menos de 1 centavo!)
- 1000 conversas = ~$1.50

**Anthropic (Claude 3.5 Sonnet) - mais caro mas melhor:**
- Input: $3.00 / 1M tokens
- Output: $15.00 / 1M tokens

**Exemplo prático:**
- 1 conversa típica = ~1000 tokens = $0.03 (3 centavos)
- 1000 conversas = ~$30

**O que é um token?**
- Token ≈ 0.75 palavras em inglês
- Token ≈ 0.5 palavras em português (devido aos acentos)
- "Olá, como você está?" ≈ 7-8 tokens

### Rate Limits (Limites de taxa)

**Por que existem:**
- Prevenir abuso e spam
- Garantir disponibilidade para todos
- Controlar custos

**Limites típicos (conta gratuita/tier 1):**

**OpenAI:**
- ~10,000 tokens/minuto
- ~3 requisições/minuto (com GPT-4)
- ~200 requisições/dia

**Anthropic:**
- ~10,000 tokens/minuto
- ~5 requisições/minuto
- ~1000 requisições/dia

**O que acontece se exceder:**
- Erro HTTP 429: "Too Many Requests"
- Precisa esperar (geralmente 1 minuto)

**Como evitar:**
- Não faça loops rápidos com chamadas à API
- Implemente delays entre requisições
- Use um modelo mais barato para testes

---

## Boas Práticas de Uso Responsável de IA

### Privacidade e Dados Sensíveis

**⚠️ NUNCA envie para APIs de IA:**

- ❌ Senhas ou credenciais
- ❌ Dados pessoais identificáveis (CPF, RG, etc.)
- ❌ Informações médicas ou financeiras privadas
- ❌ Dados proprietários ou confidenciais da empresa
- ❌ Código com chaves de API ou tokens

**O que é seguro enviar:**

- ✅ Código genérico e exemplos
- ✅ Dados públicos ou sintéticos
- ✅ Perguntas conceituais
- ✅ Erros e stacktraces (sem informação sensível)

**Lembre-se:** Tudo que você envia pode ser usado para treinar modelos futuros!

### Versionamento de Código Gerado por IA

**Por que versionar:**

- Transparência sobre origem do código
- Rastreabilidade de mudanças
- Facilita debugging futuro
- Ética e honestidade acadêmica/profissional

**Como fazer:**

```r
# Bom: documenta que IA gerou
# Esta função foi gerada por ChatGPT em 2024-11-25
# Prompt: "Crie função para calcular z-score"
zscore <- function(x) {
  (x - mean(x, na.rm = TRUE)) / sd(x, na.rm = TRUE)
}

# Commits descritivos
git commit -m "feat: adiciona função zscore (gerada com ChatGPT)"
```

### Validação e Teste

**⚠️ CRÍTICO: NUNCA use código de IA sem entender e testar!**

**Processo recomendado:**

1. **Entenda** o código gerado

   - Leia linha por linha
   - Pergunte à IA se não entender algo
   - Pesquise funções desconhecidas

2. **Teste** extensivamente
   ```r
   # Sempre teste casos extremos
   zscore(c(1, 2, 3))        # Normal
   zscore(c(1, 1, 1))        # Todos iguais (sd = 0?)
   zscore(c(1, NA, 3))       # Com NA
   zscore(numeric(0))        # Vetor vazio
   ```

3. **Valide** resultados

   - Compare com métodos conhecidos
   - Verifique casos conhecidos
   - Use diferentes inputs

4. **Refatore** se necessário

   - Melhore legibilidade
   - Adicione validações
   - Otimize performance

### Uso Ético

**Faça:**
- ✅ Use IA como assistente, não substituto do aprendizado
- ✅ Entenda o que a IA está fazendo
- ✅ Cite quando código foi gerado por IA (contextos acadêmicos)
- ✅ Revise e melhore código gerado
- ✅ Use para aprender conceitos novos

**Não faça:**
- ❌ Submeta código de IA sem entender (em trabalhos/provas)
- ❌ Confie cegamente nas respostas
- ❌ Use como substituto de documentação oficial
- ❌ Compartilhe chaves de API
- ❌ Use para gerar trabalhos acadêmicos inteiros sem transparência

---

## Configuração de Chaves e Ambiente (19h30 - 20h15)

### Variáveis de Ambiente no R

**O que são variáveis de ambiente?**

Variáveis de ambiente são configurações que ficam armazenadas fora do seu código, disponíveis para todos os programas no seu sistema operacional.

**Por que usar para chaves de API?**

**Segurança:**

- ✅ Chaves não ficam no código (evita commit acidental para GitHub)
- ✅ Diferentes chaves para diferentes ambientes (dev, prod)
- ✅ Fácil rotação de chaves sem mudar código

**Como funcionam no R:**

```r
# Ler variável de ambiente
Sys.getenv("NOME_DA_VARIAVEL")

# Definir variável (apenas na sessão atual)
Sys.setenv(NOME_DA_VARIAVEL = "valor")

# Listar todas
Sys.getenv()
```

### O arquivo .Renviron

**O que é .Renviron:**

- Arquivo de texto simples que define variáveis de ambiente
- Carregado automaticamente quando R inicia
- Localização: diretório home do usuário (`~/.Renviron`)

**Vantagens:**

- Variáveis persistem entre sessões
- Não precisa redefinir toda vez
- Fácil de gerenciar

**Como criar/editar:**

```r
# Abrir .Renviron no RStudio (cria se não existir)
usethis::edit_r_environ()

# Ou manualmente encontrar localização
path.expand("~/.Renviron")
```

**Formato do arquivo:**

```
# Arquivo .Renviron
# Linhas começando com # são comentários
# Formato: VARIAVEL=valor (SEM espaços ao redor do =)

OPENAI_API_KEY=XXXXXX

ANTHROPIC_API_KEY=XXXXX

# ERRADO (com espaços):
# VARIAVEL = valor

# CERTO (sem espaços):
# VARIAVEL=valor
```

**Depois de editar:**

1. Salve o arquivo
2. Reinicie o R: `Session → Restart R` ou `.rs.restartR()`
3. Teste: `Sys.getenv("OPENAI_API_KEY")`

---

## Criando Chaves de API

### OpenAI (ChatGPT)

**Passo 1: Criar conta**

1. Acesse https://platform.openai.com/
2. Crie uma conta ou Login
3. Verifique email

**Passo 2: Adicionar método de pagamento**

1. Quickstart
2. Adicione método de pagamento
3. **Importante:** Configure um limite de gastos!
   - Recomendado: $5-10/mês para aprendizado
   - Evita surpresas na fatura

**Passo 3: Criar API Key**

1. Settings → API Keys
2. Create new secret key
3. Dê um nome descritivo: "RStudio - Curso R"
4. **⚠️ COPIE A CHAVE AGORA!** (só aparece uma vez)
   - Formato: `sk-proj-...`
   - Guarde em local seguro temporariamente

**Passo 4: Configurar no R**

```{r}
usethis::edit_r_environ()
# Adicione: OPENAI_API_KEY=sk-proj-SUA_CHAVE_AQUI
# Salve e reinicie R
```

**Passo 5: Testar**

```{r}
Sys.getenv("OPENAI_API_KEY")
# Deve mostrar: "sk-proj-..."
```

### Anthropic (Claude)

**Passo 1: Criar conta**

1. Acesse https://console.anthropic.com/
2. Crie uma conta ou Login
3. Verifique email

**Passo 2: Obter créditos**

- Contas novas ganham alguns créditos gratuitos ($5-10)
- Depois precisa adicionar método de pagamento

**Passo 3: Criar API Key**

1. Settings → API Keys
2. Create Key
3. Nome: "RStudio - Curso R"
4. **⚠️ COPIE A CHAVE!** (só aparece uma vez)
   - Formato: `sk-ant-...`

**Passo 4: Configurar no R**

```{r}
usethis::edit_r_environ()
# Adicione: ANTHROPIC_API_KEY=
# Salve e reinicie R
```

**Passo 5: Testar**

```{r}
Sys.getenv("ANTHROPIC_API_KEY")
# Deve mostrar: "sk-ant-..."
```

---

## Instalação de Pacotes

```{r}
# Pacotes necessários
install.packages(c(
  "gptstudio",    # Interface para ChatGPT no RStudio
  "chattr",       # Interface para múltiplos LLMs
  "httr2",        # Cliente HTTP moderno (para APIs)
  "jsonlite",      # Trabalhar com JSON
  "shiny"
))

# Verificar instalação
library(gptstudio)
library(chattr)
library(httr2)
library(jsonlite)
library(shiny)
library(tidyverse)
```

### O que cada pacote faz

**gptstudio:**

- Addins no RStudio para ChatGPT
- Chat panel integrado
- Seleção de código + análise
- Geração de documentação
- Correção de erros

**chattr:**

- Interface unificada para múltiplos LLMs
- Suporta OpenAI, Anthropic, Google, outros
- Chat interativo no console
- Configuração flexível de modelos

**httr2:**

- Cliente HTTP moderno para R
- Fazer requisições para APIs
- Melhor que httr (versão anterior)
- Pipe-friendly (`|>`)

**jsonlite:**

- Converter entre R e JSON
- APIs usam JSON para comunicação
- Parse de respostas JSON

---

## INTERVALO (20h15 - 20h30)

Aproveite para:

- Verificar se suas chaves estão configuradas
- Instalar os pacotes
- Tomar água/café!

---

## RStudio + chattr (20h30 - 21h00)

### Conhecendo o chattr

**chattr** adiciona superpoderes de IA ao RStudio através de Addins.

**Recursos principais:**

1. **ChatGPT Chat**: Painel de chat lateral
2. **Comment Code**: Adiciona comentários ao código
3. **Explain Code**: Explica código selecionado
4. **Write Code**: Gera código a partir de descrição
5. **Edit Code**: Refatora/melhora código

### Acessando os Addins

**Menu:** `Addins → chattr → ...`

**Atalhos de teclado (configuráveis):**

- Tools → Modify Keyboard Shortcuts
- Busque "chattr"
- Configure atalhos personalizados

---

### Definindo o modelo de IA para ser utilizado

Modelos disponíveis no **ChatGPT (OpenAI)**
```{r}
models_openai()
```

Modelos disponíveis no **Claude (Anthropic)**. 
```{r}
models_anthropic()
```

Escolhendo o modelo para uso:
```{r}
my_chat <- ellmer::chat_anthropic()
my_chat <- ellmer::chat_anthropic(model = 'claude-opus-4-1-20250805')

my_chat <- ellmer::chat_openai()
my_chat <- ellmer::chat_openai(model = 'gpt-5.1-codex-mini')

chattr_use(my_chat)
```

### Chat Integrado

**Como abrir:**

```{r}
# Abre o chat no painel lateral do RStudio
chattr_app(as_job = TRUE)
```

**Interface do Chat:**

- Painel lateral direito
- Campo de input na parte inferior
- Histórico de conversa acima
- Botões para copiar/limpar

**Uso básico:**

```{r}
# Criar um vetor numérico em R
chattr("Como criar um vetor em R?")

# Explicar conceitos
chattr("O que é um data.frame?")

# Gerar código
chattr("Crie uma função que calcule média e desvio padrão")

# Debugging
chattr("Por que este código dá erro: mean(NA)")
```

**Dicas para bons prompts:**

- Seja específico
- Dê contexto quando necessário
- Peça explicações passo a passo
- Solicite exemplos

---

### Explicar Código Selecionado

**Como usar:**

1. Selecione código no editor
2. `Addins → GPTSTUDIO → Explain Code`
3. Explicação aparece no console ou chat

**Exemplo:**

```{r}
# Selecione este código e peça explicação
dados %>%
  filter(!is.na(valor)) %>%
  group_by(categoria) %>%
  summarize(
    n = n(),
    media = mean(valor),
    dp = sd(valor)
  ) %>%
  arrange(desc(media))
```

```{r}
chattr("Explique este codigo: dados %>%
  filter(!is.na(valor)) %>%
  group_by(categoria) %>%
  summarize(
    n = n(),
    media = mean(valor),
    dp = sd(valor)
  ) %>%
  arrange(desc(media))")
```

**O que o ChatGPT explica:**

- O que cada linha faz
- Ordem de execução
- Funções usadas
- Resultado esperado

---

### Comentar Código Automaticamente

**Como usar:**

1. Selecione código sem comentários
2. `Addins → GPTSTUDIO → Comment Code`
3. Comentários são inseridos automaticamente

**Exemplo:**

```{r comentar-codigo}
# ANTES (sem comentários)
calcular_estatisticas <- function(x) {
  x <- x[!is.na(x)]
  list(
    n = length(x),
    media = mean(x),
    mediana = median(x),
    dp = sd(x),
    min = min(x),
    max = max(x)
  )
}

# DEPOIS (com comentários gerados)
# Calcula estatísticas descritivas de um vetor numérico
calcular_estatisticas <- function(x) {
  # Remove valores NA do vetor
  x <- x[!is.na(x)]
  
  # Retorna lista com estatísticas básicas
  list(
    n = length(x),           # Tamanho da amostra
    media = mean(x),         # Média aritmética
    mediana = median(x),     # Mediana (valor central)
    dp = sd(x),             # Desvio padrão
    min = min(x),           # Valor mínimo
    max = max(x)            # Valor máximo
  )
}
```

---

### Casos de Uso Práticos com ChatGPT

#### Caso 1: Explicar um erro

```{r caso-erro}
# Código com erro
dados <- data.frame(x = 1:5, y = c(2, 4, NA, 8, 10))
mean(dados$y)  # Retorna NA

# Prompt para ChatGPT:
chattr("Por que mean(dados$y) retorna NA? Como corrigir?")
```

#### Caso 2: Refatorar função

```{r caso-refatorar}
# Função verbosa
calcular <- function(x, y) {
  resultado1 <- x + y
  resultado2 <- x * y
  resultado3 <- x / y
  output <- list()
  output$soma <- resultado1
  output$produto <- resultado2
  output$divisao <- resultado3
  return(output)
}

# Prompt:
# Armazene o código em uma variável primeiro
codigo <- 'calcular <- function(x, y) {{
  resultado1 <- x + y
  resultado2 <- x * y
  resultado3 <- x / y
  output <- list()
  output$soma <- resultado1
  output$produto <- resultado2
  output$divisao <- resultado3
  return(output)
}}'

chattr(paste("Refatore esta função para ser mais concisa e clara:\n\n", codigo))


```

#### Caso 3: Gerar testes unitários

```{r caso-testes}
# Sua função
codigo <- "zscore <- function(x) (x - mean(x, na.rm = TRUE)) / sd(x, na.rm = TRUE)"

# Prompt:
chattr(
  paste("Gere 3 testes unitários simples para validar esta função zscore:",codigo))
```

---

## RStudio + chattr (Claude) (21h00 - 21h30)

### Conhecendo o chattr

**chattr** é uma interface unificada para múltiplos modelos de IA, incluindo Claude.

**Vantagens:**

- Suporta Claude, ChatGPT, Google Gemini, outros
- Interface simples e consistente
- Chat interativo no console
- Fácil trocar entre modelos

### Configuração inicial

```{r chattr-config}
library(chattr)

# Ver modelos disponíveis
chattr_models()

# Configurar Claude como padrão
chattr_defaults(
  provider = "anthropic",
  model = "claude-3-5-sonnet-latest",
  max_tokens = 1000
)

# Verificar configuração
chattr_defaults()
```

---

### Chat Interativo

**Como usar:**

```{r chattr-uso}
# Iniciar chat no console
# chattr()
# The function chattr() is not an R function. If you meant `chart()`, please clarify.
# If you want to create a plot or a chart in R, please specify the data & type.
# Example: a ggplot2 scatter plot using the mpg dataset.

library(ggplot2)
ggplot(mpg, aes(x = displ, y = hwy)) +
  geom_point() +
  labs(title = "Engine Displacement)

# Interface interativa aparece
# Digite sua pergunta e Enter
# "Como criar um data.frame em R?"

# Para sair: digite "exit" ou "quit"
```

**Recursos do chat:**

- Histórico de conversa mantido na sessão
- Contexto preservado (lembra conversa anterior)
- Copy/paste de código facilmente

---

### Chat Programático

```{r chattr-programatico}
# Fazer pergunta diretamente
resposta <- chattr("Como calcular média em R?")
cat(resposta)

# Com contexto/código
codigo <- "
dados <- data.frame(x = 1:5, y = c(2, 4, NA, 8, 10))
mean(dados$y)
"

resposta <- chattr(paste0(
  "Explique o que acontece neste código:\n",
  codigo
))
cat(resposta)

# Salvar histórico
historico <- chattr_history()
print(historico)
```

---

### Casos de Uso Práticos com Claude

#### Caso 1: Análise profunda de código

```{r}
pipeline_complexo <- "library(tidyverse) 
resultado <- mtcars %>%
  mutate(
    eficiencia = mpg / wt,
    categoria_cyl = case_when(
      cyl <= 4 ~ 'Pequeno',
      cyl <= 6 ~ 'Médio',
      TRUE ~ 'Grande'
    )
  ) %>%
  group_by(categoria_cyl, gear) %>%
  summarize(
    n = n(),
    media_ef = mean(eficiencia),
    dp_ef = sd(eficiencia),
    .groups = 'drop'
  ) %>%
  filter(n >= 3) %>%
  arrange(desc(media_ef))"
```

```{r}
chattr(paste0("Faca uma analise profunda desse codigo:", pipeline_complexo))
```

# Prompt:
"Analise este pipeline tidyverse em detalhes:

1. O que cada etapa faz?
2. Há potenciais problemas ou melhorias?
3. O código está otimizado?

Claude fornece análise profunda:

  - Explicação linha por linha
  - Identificação de possíveis NAs não tratados
  - Sugestões de otimização
  - Alertas sobre edge cases


#### Caso 2: Gerar função robusta

```{r}
# Prompt para Claude:
prompt <- "Crie uma função em R que:
1. Receba um data.frame e nome de coluna numérica
2. Remova NAs
3. Retorne lista com média e desvio padrão
4. Inclua validações de tipo e mensagens de erro claras
5. Documente com comentários"

chattr(prompt)
```

#### Caso 3: Explicar traceback complexo

```{r caso-traceback}
# Erro complexo
erro <- "
Error in mutate(., nova_col = antiga_col * 2) : 
  ℹ In argument: `nova_col = antiga_col * 2`.
Caused by error:
! object 'antiga_col' not found
Run `rlang::last_trace()` to see where the error occurred.
"

chattr(erro)
```

---

## Exercício Guiado de Integração (21h30 - 22h00)

### Tarefa 1: Revisar código com chattr

**Objetivo:** Usar IA para revisar um script tidyverse e propor melhorias.

**Código para revisar:**

```{r tarefa1-codigo}
# Salve este código em: scripts/04_ia_integracao_gptstudio.R

library(tidyverse)
library(palmerpenguins)

# Análise de pinguins
dados <- penguins
dados <- dados %>% filter(!is.na(bill_length_mm))
dados <- dados %>% filter(!is.na(bill_depth_mm))
dados <- dados %>% filter(!is.na(flipper_length_mm))
dados <- dados %>% filter(!is.na(body_mass_g))

resultado <- dados %>%
  mutate(bill_ratio = bill_length_mm / bill_depth_mm) %>%
  group_by(species) %>%
  summarize(
    n = n(),
    bill_ratio_mean = mean(bill_ratio),
    bill_ratio_sd = sd(bill_ratio),
    mass_mean = mean(body_mass_g),
    mass_sd = sd(body_mass_g)
  )

print(resultado)

#
# Seus codigos aqui

```

**Passos:**

1. Selecione todo o código
2. Use chattr → Explain Code
3. Depois use chattr → Write Code com prompt:
   "Sugira 2 melhorias para este código"

---

### Tarefa 2: Gerar função com chattr (Claude)

**Objetivo:** Usar Claude para gerar uma função robusta.

**Especificações:**

- Receber um data.frame e nome de coluna numérica
- Remover NAs
- Retornar média e desvio-padrão com nomes claros
- Incluir validação de tipos e mensagens de erro úteis

**Prompt para Claude:**

```{r tarefa2-prompt}
# No console R:
chattr("
Crie uma função em R chamada 'estatisticas_coluna' que:

1. Receba dois argumentos:
   - df: um data.frame
   - col_name: string com nome da coluna

2. Valide que:
   - df é um data.frame (se não, erro claro)
   - col_name existe em df (se não, erro claro)
   - A coluna é numérica (se não, erro claro)

3. Remova valores NA e avise quantos foram removidos

4. Retorne uma lista nomeada com:
   - media: média da coluna
   - desvio_padrao: desvio padrão da coluna
   - n_validos: número de observações válidas
   - n_nas: número de NAs removidos

5. Adicione documentação roxygen2 e comentários

6. Inclua exemplo de uso
")
```

**Salve a resposta em:** `scripts/04_ia_integracao_claude.R`

---

### Tarefa 3: Documento de Reflexão

**Objetivo:** Documentar o processo e aprendizados.

**Crie:** `docs/relatorio_ia.Rmd`

```{r tarefa3-relatorio}
# Arquivo: docs/relatorio_ia.Rmd
---
title: "Integração de IA no RStudio - Reflexões"
author: "Seu Nome"
date: "`r Sys.Date()`"
output: html_document
---

## Tarefa 1: Revisão com ChatGPT

**Código Original:**
[Cole o código original aqui]

**Sugestões do ChatGPT:**
1. [Descreva a primeira sugestão]
2. [Descreva a segunda sugestão]

**O que adotei e por quê:**
[Explique quais sugestões você implementou e sua justificativa]

**O que não adotei e por quê:**
[Se houver, explique o que não usou e por quê]

## Tarefa 2: Função com Claude

**Especificações solicitadas:**
- [Liste as especificações]

**Código gerado pelo Claude:**
```{r}
# [Cole a função gerada]
```

**Testes realizados:**
```{r}
# [Cole seus testes]
```

**Avaliação:**
- **Pontos positivos:** [O que funcionou bem]
- **Ajustes necessários:** [O que você teve que modificar]
- **Aprendizados:** [O que você aprendeu no processo]

### Comparação ChatGPT vs Claude

**ChatGPT:**

- Velocidade: [sua observação]
- Qualidade: [sua observação]
- Melhor para: [sua conclusão]

**Claude:**

- Velocidade: [sua observação]
- Qualidade: [sua observação]
- Melhor para: [sua conclusão]

### Reflexão Final

[Escreva um parágrafo sobre como você pretende usar IA no seu trabalho com R]
```

---

## Checklist Final

Antes de fazer o commit final, verifique:

- [ ] `.Renviron` configurado com ambas as chaves
  ```r
  Sys.getenv("OPENAI_API_KEY")  # Deve mostrar sk-proj-...
  Sys.getenv("ANTHROPIC_API_KEY")  # Deve mostrar sk-ant-...
  ```

- [ ] Pacotes instalados
  ```r
  library(gptstudio)
  library(chattr)
  library(httr2)
  library(jsonlite)
  ```

- [ ] Addins do gptstudio funcionando
  - Addins → GPTSTUDIO → ChatGPT Chat abre?

- [ ] Chamada mínima via httr2 para cada API funciona
  ```r
  # Teste ChatGPT (simplificado)
  req <- request("https://api.openai.com/v1/chat/completions") |>
    req_method("POST") |>
    req_headers(Authorization = paste("Bearer", Sys.getenv("OPENAI_API_KEY"))) |>
    req_body_json(list(
      model = "gpt-4o-mini",
      messages = list(list(role = "user", content = "Diga olá"))
    ))
  resp <- req_perform(req)
  resp_body_json(resp)$choices[[1]]$message$content
  
  # Teste Claude (simplificado)
  req <- request("https://api.anthropic.com/v1/messages") |>
    req_method("POST") |>
    req_headers(
      Authorization = paste("Bearer", Sys.getenv("ANTHROPIC_API_KEY")),
      "anthropic-version" = "2023-06-01",
      "content-type" = "application/json"
    ) |>
    req_body_json(list(
      model = "claude-3-5-sonnet-latest",
      max_tokens = 100,
      messages = list(list(role = "user", content = "Diga olá"))
    ))
  resp <- req_perform(req)
  resp_body_json(resp)$content[[1]]$text
  ```

- [ ] Arquivos criados:
  - `scripts/04_ia_integracao_gptstudio.R`
  - `scripts/04_ia_integracao_claude.R`
  - `docs/relatorio_ia.Rmd`

---

### Commit e Push

```bash
# Adicionar arquivos
git add scripts/04_*.R docs/relatorio_ia.Rmd

# Commit descritivo
git commit -m "feat: integração ChatGPT e Claude no RStudio (Dia 4)

- Configura APIs OpenAI e Anthropic
- Implementa revisão de código com gptstudio
- Gera função robusta com Claude
- Documenta processo e aprendizados"

# Push para seu fork
git push origin main
```

**IMPORTANTE:** NÃO faça commit do arquivo `.Renviron` com suas chaves!

---

## Recursos Adicionais

### Documentação Oficial

**OpenAI:**
- API Reference: https://platform.openai.com/docs/api-reference
- Pricing: https://openai.com/pricing
- Best Practices: https://platform.openai.com/docs/guides/prompt-engineering

**Anthropic:**
- API Reference: https://docs.anthropic.com/claude/reference
- Pricing: https://www.anthropic.com/pricing
- Prompt Engineering: https://docs.anthropic.com/claude/docs/intro-to-prompting

**Pacotes R:**
- gptstudio: https://github.com/MichelNivard/gptstudio
- chattr: https://mlverse.github.io/chattr/
- httr2: https://httr2.r-lib.org/

### Tutoriais e Cursos

- Prompt Engineering Guide: https://www.promptingguide.ai/
- Learn Prompting: https://learnprompting.org/
- OpenAI Cookbook: https://cookbook.openai.com/

### Comunidades

- r/ChatGPT: https://reddit.com/r/ChatGPT
- r/ClaudeAI: https://reddit.com/r/ClaudeAI
- RStudio Community: https://community.rstudio.com/

---

## Troubleshooting

### Erro: API Key inválida

```
Error: 401 Unauthorized
```

**Causas:**
- Chave copiada errada
- Chave expirada
- Chave não configurada corretamente

**Soluções:**
1. Verifique: `Sys.getenv("OPENAI_API_KEY")`
2. Recrie chave no dashboard
3. Edite `.Renviron`: `usethis::edit_r_environ()`
4. Reinicie R

### Erro: Rate Limit excedido

```
Error: 429 Too Many Requests
```

**Causa:** Muitas requisições em pouco tempo

**Solução:**
- Espere 1 minuto
- Reduza frequência de chamadas
- Use modelo mais barato para testes

### Erro: Insufficient credits

```
Error: 402 Payment Required
```

**Causa:** Créditos/limite de gastos esgotado

**Solução:**
- Adicione créditos (OpenAI/Anthropic dashboard)
- Configure limite de gastos
- Verifique método de pagamento

### gptstudio não aparece nos Addins

**Soluções:**
1. Reinstale: `install.packages("gptstudio")`
2. Reinicie RStudio
3. Verifique se instalou corretamente: `library(gptstudio)`

## Problemas de conexão

```
Error: Could not resolve host
```

**Soluções:**
- Verifique conexão com internet
- Teste: `ping api.openai.com`
- Desative VPN se houver
- Configure proxy se necessário

---

## Dicas Finais

### Prompts Eficazes

**Seja específico:**
❌ "Melhore este código"
✅ "Refatore este código para usar tidyverse em vez de loops for"

**Dê contexto:**
❌ "Como fazer isso?"
✅ "Tenho um data.frame com colunas x, y, z. Como filtrar linhas onde x > 10 e calcular média de y por z?"

**Peça passo a passo:**
✅ "Explique passo a passo como criar um gráfico ggplot2 com facetas"

**Solicite validações:**
✅ "Gere esta função e inclua validação de inputs e tratamento de erros"

### Iteração com IA

1. **Primeira tentativa:** Prompt simples
2. **Refinar:** Se não satisfatório, refine o prompt
3. **Especificar:** Adicione detalhes que faltaram
4. **Validar:** Sempre teste o código gerado
5. **Iterar:** Peça ajustes específicos

### Quando NÃO usar IA

- ❌ Código com dados sensíveis/confidenciais
- ❌ Decisões críticas sem validação
- ❌ Substituir documentação oficial
- ❌ Aprendizado de conceitos fundamentais (use IA como complemento, não substituto)

### Quando SIM usar IA

- ✅ Entender erros complexos
- ✅ Gerar boilerplate code
- ✅ Refatorar código existente
- ✅ Criar testes
- ✅ Documentar código
- ✅ Aprender novas funções/pacotes
- ✅ Brainstorming de soluções

---

# Conclusão do Curso

🎉 **Parabéns!** Você completou o curso de R com GitHub e IA!

## O que você aprendeu:

**Dia 1:**
- Fundamentos de R (vetores, data.frames, fatores)
- Git e GitHub
- Workflow com fork
- Organização de projetos

**Dia 2:**
- Operadores e condicionais
- Funções personalizadas
- Tidyverse e dplyr
- Manipulação de datas

**Dia 3:**
- Transformação com tidyr
- Tratamento de NAs
- I/O de dados
- Visualização com ggplot2

**Dia 4:**
- Integração de IA no workflow
- APIs OpenAI e Anthropic
- gptstudio e chattr
- Uso responsável de IA

## Próximos passos:

1. **Pratique regularmente** - Consistência > Intensidade
2. **Trabalhe em projetos reais** - Aplique em seus dados
3. **Participe da comunidade R** - Twitter, Reddit, RStudio Community
4. **Continue aprendendo**:
   - R for Data Science: https://r4ds.hadley.nz/
   - Advanced R: https://adv-r.hadley.nz/
   - TidyTuesday: https://github.com/rfordatascience/tidytuesday

5. **Use IA como assistente** - Mas sempre entenda o código!

---

**Obrigado por participar!**

Mantenha contato:
- Email: junqueiravinicius@hotmail.com
- GitHub: https://github.com/viniciusjunqueira/curso-r-github-ia
- LinkedIn: linkedin.com/in/junqueiravinicius

**Bons códigos e boas análises!** 🚀📊